臺灣宜蘭地方法院民事判決　九十二年度訴字第一七六號
　　原　　　告　甲○○○○○○.
　　訴訟代理人　趙福律師
　　被　　　告　正芳營造有限公司
　　法定代理人　戊○○
　　訴訟代理人　林世超律師
右當事人間請求給付工程款事件，本院判決如左：
    主      文
原告之訴駁回。
訴訟費用由原告負擔。
    事      實
甲、原告方面：
壹、聲明：被告應給付原告新台幣（下同）八十七萬九千八百六十一元，及自民國九
    十二年四月一日起至清償日止按年息百分之五計算之利息。
貳、陳述意旨：
一、事實經過：
  (一)被告自八十九年元月一日起承攬訴外人台灣化學纖維股份有限公司（以下簡稱台
    化公司）之ＰＴＡIII機器運轉中心新建工程，嗣後並由其股東壬○○於當月十七
    日代理其與原告所委任之工作人員劉秀清（別名劉東霖）洽商該ＰＴＡIII工程中
    之鋼筋組立工程轉包事宜。條件談妥後，劉秀清當即在壬○○代被告書寫之契據
    上簽名，而成為原被兩造之合約。該契據載明「鋼筋工程（實做實算）組立鋼筋
    每公斤三‧八元不含稅」。「憑證：百分之五十發票」；另有原告劉惠玲所書之
    附加條款：「憑證：百分之五十發票」「憑證百分之五十工資」。
  (二)詎被告將系爭工程交由原告承包後，竟於同年八月三日不准原告進台化公司ＰＴ
    ＡIII工程現場完成系爭鋼筋組立工程，幾經交涉不果，始由台化公司召開協調會
    議，解決雙方爭議。依該協調會議紀錄所載，三方確認下列六點：1.原告已完成
    鋼筋加工組立之鋼筋重量為一三０五噸；2.原告已加工，但尚未組立之鋼筋重量
　　為五四噸零三四一公斤，被告應以每噸九百元計付予原告；3.因椿頭過高，須追
　　加工作項目—切除鋼筋，故被告可向台化公司追加工程款，其中屬於原告應得之
　　部分為四萬六千零九十三元，被告應付予原告；4.部分模板因受部分鋼筋組立不
　　良之影響，須重作，重作之價款經台化公司出席協調會之人員庚○○核算結果為
　　二萬七千五百五十二元，須自被告應付與原告之工程款中扣付；5.原告工作人員
　　入台化廠，未刷卡，違反廠規，罰款三千元，亦須自被告應付予原告之工程款中
　　扣付；6.原告工作人員攜帶火種入台化廠，有違廠規，罰一萬元，復自被告應付
　　予原告之工程款中扣付。
  (三)故依上開協調會議結果，被告尚積欠之工程款應為八十七萬九千八百六十一元：
  1.原告得向被告收取之帳款為五百十五萬七千六百十三元：
  (1)協調會議記錄所稱原告已完成工程之工程款為四百九十五萬九千元（即每噸單價
    3800 x1,305噸＝0000000元）
  (2)協調會議記錄所稱原告以加工尚未組立之鋼筋工程款四萬八千九百零六元（即
    900元x54.341頓＝48,906元）
  (3)協調會議記錄所稱原告可追加之工程款四萬六千零九十三元。
  (4)原告須繳納而由被告負擔之營業稅款十萬三千六百十四元，此見前述契據載明百
    分之五十應付款之請款憑證為發票。而營業稅係以發票金額之百分之五計算。
   （(1)＋(2)＋(3)＋(4)＝0000000元）
  2.又被告可自原告右揭帳款扣付之款項為四萬零五百五十二元：
  (1)即協調會議記錄上所稱應自原告工程款扣付之板模重作價款二萬七千五百五十二
    元。
  (2)會議記錄所約定應自原告工程款扣付之罰款三千元。
  (3)會議記錄所稱應自原告工程款扣付之罰款一萬元。
    （(1)＋(2)＋(3)＝40552元）
  3.被告已付原告之工程款為四百二十三萬七千二百元（含前開1.(4)項十萬三千六百
    十四元之稅金）。
  4.從而被告尚積欠之工程款總計應為八十七萬九千八百六十一元（即1.－2.－3.＝
    879,861元。）
二、各項爭點之主張：對於前揭事實，被告於本件訴訟進行中有所爭執，嗣經雙方整
    理爭點，茲就各項爭點主張如下：
  (一)原告與被告間有無承攬契約存在？
  1.被告公司與台化公司間簽有ＰＴＡIII新建工程合約，既為被告所自認，且有該工
    程承攬書為證；按該承攬書之末頁所載承攬人部分蓋有被告公司章及負責人（非
    壬○○）章，壬○○僅列為工地負責人，非承攬人，則被告公司股東壬○○即非
    台化公司該項工程之承攬人，其自無權能以自己之名義將該項工程中之鋼筋組立
    工程分包他人，故此項鋼筋組立工程之轉包，壬○○顯係以被告公司代理人之身
    份為之，否則此項分包契約豈非係一給付不能之契約。另再觀卷內前述協調會議
    記錄亦載明出席之一方為被告公司，代理出席者為壬○○，且原告交予被告並為
    被告所接受之發票亦均將買受人列為被告，亦證被告公司為契約當事人自明。
  2.被告雖抗辯稱被告公司股東壬○○所提出之合約協議，簽定對象係壬○○與劉秀
    清。惟劉秀清受原告之委任與壬○○接洽時，壬○○係被告之代理人乙節不僅可
    由劉秀清所簽署之上開合約協議開宗明義即書明台化龍德廠ＰＴＡIII基礎工程一
    語證之（蓋如前所述，該工程係由被告而非壬○○個人所承包），抑且有前已提
    及之台化公司所召開之協調會議紀錄可稽（因該一會議紀錄顯示壬○○係在正芳
    名下簽名）。然則，系爭工程承攬契約之一造為被告正芳公司，而壬○○係以該
    公司代理人之身份訂立系爭工程之承攬契約，應非子虛；又上述合約協議係壬○○事先備妥，並非劉秀清所書寫，壬○○並未將自己之名字寫入，亦未見其以自
    己之名義簽署其上，使自己明示為合約之一方，故若壬○○為該合約協議之一造
    ，豈有不將自己之名字寫入協議書之理。且該合約協議下方所示簽收款項部分，
    簽收人均顯示為元銘鐵材料行及劉惠玲字樣；至癸○○簽收款項部分則非該協議
    之本文，且與劉秀清所為之簽約日期亦有不同，可證明癸○○僅係代元銘鐵材料
    行即劉惠玲收款而已。此外該合約協議所示劉秀清簽名部分係註明憑證百分之五
    十發票，憑證百分之五十工資，簽名日期為八十九年元月十七日（即簽約日），
    故該註記為該約之一部分，劉秀清並未見有簽收任何款項。而劉秀清與癸○○之
    出入台化廠，乃係以被告公司工作人員之身份出入，故縱假定該協議書記載「正
    芳營造劉秀清承包ＰＴＡIII製程區基礎工程所有鋼筋之事」係指劉秀清承包ＰＴ
    ＡIII工程之鋼筋部分，惟劉秀清本即係當初簽立前述協議書之人，故此文字不足
    為奇，不能以此否定劉秀清已將其所取得之承攬權及報酬請求權移轉於原告。且
    前述協調會紀錄共十二項，除其中第四項及第七項係屬台化公司之事務外，其餘
    各項均有原告係承攬人之意涵，足證系爭鋼筋組立工程契據原雖為劉秀清所簽立
    ，但其後劉秀清已將承攬權及承攬報酬請求權移轉於原告，且為被告所知悉及承
    認，否則被告自無由其代理人壬○○簽字於該會議紀錄之可能。然則，此項承攬
    報酬請求權，揆諸最高法院四十二年及二十二年之判例，已生移轉之效力固毋論
    矣；而此項承攬，若作為義務，與承攬報酬請求權一併概括的讓與原告，依最高
    法院七十三年之判例亦已對被告發生效力。從而被告抗辯原告與伊無承攬關係存
    在，原告對於伊無承攬報酬請求權云云，即屬斷章取義。
  3.被告復抗辯壬○○所提出之合約協議書並無被告公司蓋章，純係壬○○以個人名
    義與劉秀清達成協議；原告委任劉秀清與壬○○接洽系工程乙事，未據劉秀清於
    簽約時說明，亦未見其提出授權書或委任狀云云。惟委任契約之成立要件，因一
    方委任他方處理事務，他方允為處理，其委任契約，即為成立，原無使第三人知
    之必要；第三人縱不知，亦無礙於委任契約之成立；且除非有民法第五百三十一
    條所稱委任事務之處理，須為法律行為，而該法律行為，依法應以文字為之或委
    任處理事務，而授與受任人代理權等情況，受任人亦無提出授權書或委任狀之必
    要。本件原告僅係委任劉秀清接洽承攬被告公司所承攬台化公司ＰＴＡIII工程中
    之鋼筋組立工作，並非授權其以原告名義，向被告之代理人壬○○為簽約之意思
    表示，故劉秀清所為委任事務之處理，無須為法律行為，亦不涉原告授與代理權
    使其代理簽約之問題，故劉秀清於簽立系爭鋼筋組立協議時，自無須提出授權書
    或委任狀。至於被告以該合約協議書無被告公司蓋章為由，主張壬○○係以個人
    名義與劉秀清達成協議，亦非可取，蓋該合約協議固未見有被告公司蓋章，惟如
    前所述，壬○○亦未以其個人之名義在其上簽名或蓋章，然該合約協議開宗明義
    即標明「台化龍德廠ＰＴＡIII基礎工程」；而該工程係被告公司向台化公司承攬
    ，復已有如前所述，是劉秀清自有理由信壬○○係被告之代理人。
  4.又訴外人劉秀清於八十九年元月間受原告之委任，與被告之代理人壬○○接洽承
    攬鋼筋加工組立工作，經談妥後，劉秀清即以自己之名義簽署於壬○○預先準備
    之契據上，已據原告劉惠玲庭訊時具結陳述屬實，並經證人吳兩金供證明確。又
    劉秀清雖以自己之名義簽立系爭工程之承攬合約，且原告於委任其接洽系爭工程
    時並未授與其以原告之名義簽立，惟伊已依民法第五百四十一條第二項之規定，
    將其所取得之承攬權及報酬請求權移轉於原告，並已此項移轉之意思表達於被告
    ，為被告所知曉，此有上該契約紙下半部所載多次收款帳目日期之左方均出現原
    告即劉惠玲之簽名以及前述協調會會議紀錄將元銘列為出席之一造當事人，並於
    協調記錄多列「元銘」等字，依最高法院五十二年台上第二九０八號之判例意旨
    ，原告自屬系爭工程承攬契約之一方，而得向被告請求給付承攬報酬。
  5.再者，被告原訴訟代理人壬○○在九十二年七月二十四日之言詞辯論程序中，已
    不否認兩造間有承攬關係存在，是原告主張兩造有承攬關係存在之此項事實，已
    經被告於言詞辯論時自認，依民事訴訟法第二百七十九條第一項之規定，原告就
    此項事實原無庸舉證。被告對於其所為之自認雖事後翻異，惟因未能證明與事實
    不符，尚不能謂得將其自認撤回。
  6.綜上各點，原被兩造間確有承攬契約存在。
  (二)如果兩造間無承攬契約存在，原告對被告有無承攬報酬請求權？
    退一萬步言之，縱認原被兩造間無承攬之法律關係存在，惟原告對於被告仍有承
    攬報酬請求權，關於此點，原告於前述敘述甚詳，玆不再贅。
  (三)若認原告對被告有承攬報酬請求權，則被告是否尚應支付原告承攬報酬八十七萬
    九千八百六十一元？
  1.若認告對被告有承攬報酬請求權，則被告應支付原告承攬報酬八十七萬九千八百
    六十一元，蓋系爭現金支出傳票係被告承辦人壬○○所開立，原告對於其中所列
    深基礎、淺基礎及發票‧‧等項之數額均有爭執，由於此項糾紛，被告乃要求台
    化公司不許原告進場工作，而台化公司亦予同意，嗣後該公司出面召集原被兩造
    協調，此即是次協調會之由來。在協調會中，雙方已就前述之六項事項達成協議
    。以上各點，被告雖臨訟否認，惟依據證人丁○○、庚○○、辛○○、己○、乙○○等人到院所為之證言，均可知協調會議紀錄之內容，確係原被雙方意思合致
    之結果，被告予以否認，純屬臨訟翻異，並無可採。
  2.根據前述協調會議紀錄，被告應給付原告承攬報酬為八十七萬九千八百六十一元
  (四)就依和解契約即會議紀錄請求部分：八十九年十一月二十三日兩造於台化公司是
    否已另成立一和解契約？亦即原告得否依據該會議紀錄請求被告支付八十七萬九
    千八百六十一元？
  1.本件兩造間係於八十九年十一月二十三日ＰＴＡIII鋼筋工程協調會之前發生承攬
    工程及相關財務糾紛。由於此項糾紛，被告乃要求台灣化纖公司不許原告進廠工
    作，而台化公司亦予同意。該公司嗣即出面召集原被兩造協調。而此協調會依據
    證人之證詞均可知悉雙方已就原告於本院請求之六項達成協議，依民法第七百三
    十六條、最高法院五十七年度台上字第二一八０號判例，該協議當已具和解性質
    。
  2.在前開協調會紀錄所載各點中，第一點係確定原告已完成鋼筋加工並組立之鋼筋
    重量，但未列有單價及給付承攬報酬之方式，此乃意指雙方就此兩部分並無爭執
    ，然依前述最高法院五十七年度台上字第二一八０號判例，此部分不能因雙方未
    有表示，而視為拋棄依原有契約可得主張之權利，蓋和解之範圍，本即僅以當事
    人間欲求解決之爭點為限，然此一項目之單價及給付方式，依雙方原來之約定係
    每斤三‧八元（即每公頓三千八百元），給付方式為「實做實算」，因被告就原
    告已加工並完成組立之鋼筋數量有爭執，故在協調會上加以解決，然此協調會議
    紀錄之內容，並非係以他種法律關係替代原有之承攬法律關係，故此一加工並完
    成組立之數量既獲解決，被告自應依所解決之數量及原無爭執之單價與給付方式
    ，給付承攬報酬與原告。至同一紀錄所載其他部分，被告既已同意將原告已加工
    但尚未組立之鋼筋五四頓零三四一公斤，以每頓單價九百元計付予原告，而因椿
    頭過高所追加之工作項目（切除鋼筋），被告既亦同意將所追加之工程款中屬於
    原告之分額四萬六千零九十三元付予原告，則被告自不能臨訟更行翻異。
  3.又協調會議記錄前開三項所列被告應付與原告之承攬報酬，其給付期日，依協調
    紀錄第十一點所示，為被告向台化公司收訖尾款之後。又台化公司已付清工程款
    予被告，此有前述證人之一致證言可稽，職是，根據協調會紀錄所載第十一點之
    約定，被告對原告之給付義務，已屆履行期。從而已堪認兩造於八十九年十一月
    二十三日在台化公司已另成立一和解契約，原告自得依據該會議紀錄請求被告支
    付八十七萬九千八百六十一元。
  (五)如認被告尚應支付原告款項，則被告得否主張抵銷？
    又依協調會議紀錄所載，雙方業已同意終止承攬契約，否則該紀錄何需載明原告
    可就已加工但未組立之鋼筋部分請求給付報酬？原告又何可將自備之承攬工具載
    運出廠？原告何需將入廠工作所需之出入廠證繳回？是以協調會紀錄除一方面終
    止雙方關於承攬報酬等爭執外，另一方面亦所以約定終止原有之承攬契約，使被
    告得以另行發包完成其不許原告進廠完成之工作。按「契約經解除者，溯及訂約
    時失其效力，…此與契約之終止，僅使契約嗣後失其效力者迴異。」最高法院二
    十三年上字第三九六八號判例著有明文。」又按「工作未完成前，定作人得隨時
    終止契約，但應賠償承攬人因終止契約而生之損害。」民法第五百十一條定有明
    文。是被告非僅不得於本件承攬契約終止後更行要求原告繼續完成此項承攬工程
    ，甚至尚應賠償原告因本件承攬契約之終止而生之損害。從而被告以「原告都完
    工後，我才願付錢」云云為抗辯，並主張其因另行鳩工完成其不許原告完成之工
    作而支出之費用，應由原告支付；準此，被告得將此項費用與應付給原告之報酬
    抵銷云云，於法尚有未洽。
  (六)被告於爭點協議之範圍外，另提出新爭點，應不准許：
  1.按受命法官為闡明訴訟關係，得整理並協議簡化爭點。當事人就其主張之爭點，
    經依此項規定為協議者，應受其拘束。詎本件被告在兩造就前述各項爭點為協議
    後，竟於九十三年二月二十三日另行主張新爭點，謂原告之承攬報酬已逾二年之
    請求權時效云云，揆諸前揭民事訴訟法之規定，自應不予准許。
  2.若鈞院仍准被告就此點為爭執，原告之承攬報酬請求權時效亦難謂已消失，蓋依
    前述協調會議紀錄第十一項記載：「工程尾款部分依本公司（按指台北公司）規
    定，在未驗收前付款百分之九十，而本工程之工期至九十年六月底，故在驗收後
    正芳收迄款項後，應予付清。驗收完成後由本公司通知元銘。」故原告應得之工
    程款應在ＰＴＡIII工程完成驗收而正芳公司收訖工程尾款後，予以付清。又ＰＴ
    ＡIII工程係於九十二年二月完工，此點為被告所不爭執，亦經證人庚○○供證在
    卷，則被告依該協調會議紀錄應給付原告之工程款，其付款日期最早應係九十二
    年二月，是則原告之此項工程款給付請求權係於九十二年二月後始可行使，原告
    於同年五月二十九日起訴，其承攬報酬請求權顯未逾二年之短期時效。
、證據：提出現金支出傳票、協調會會議記錄各一份，及發票十六張為證；並請求
    訊問證人丁○○、庚○○、辛○○、己○、乙○○、丙○○。
乙、被告方面：
壹、聲明：原告之訴駁回。
貳、陳述意旨：
一、本件原告與被告間並無承攬契約存在：
　(一)本件兩造間並無任何「要約」與「承諾」成立承攬契約。本件係由被告公司股東
    壬○○以被告公司名義向台化公司投標，並於得標後，以被告公司名義與台化公
    司簽約，其後股東壬○○以個人名義將「鋼筋加工組立部分」之施作分包給劉秀
    清承作。按鋼筋係由台化公司提供，不需要向原告購買，亦不需由劉秀清提供，
    劉秀清僅是出勞力而已，關於加工組立承攬關係，係存在於劉秀清與壬○○間（
    即壬○○係承攬人，劉秀清係次承攬人），被告公司與原告之間並未簽約，亦無
    任何要約與承諾之承攬契約存在，且壬○○與原告公司間亦無承攬或委任關係存
    在，原告復未證明兩造間有承攬契約之要約與承諾，即逕依承攬關係向被告公司
    請求給付系爭鋼筋組立報酬，即屬無據。
  (二)此再觀被告公司股東壬○○所提出合約協議書，簽訂兩造係壬○○與劉秀清（即
    劉東霖），且付款對象亦係壬○○支付劉秀清，出入台化廠亦是該二人，另合約
    業載明由本人劉東霖負責鋼筋工程實做實算，而依台化公司資料亦載明係劉秀清
    承包施作系爭工程所有鋼筋之事。
  (三)另依證人壬○○到院所為之證詞，亦足證明系爭鋼筋組立工程係由壬○○個人與
    劉秀清所簽立，與兩造無關。
二、本件兩造既無承攬契約存在，原告對被告亦無其他承攬報酬請求權利：
　(一)如認為兩造間無承攬關係存在，原告亦無其他法律權源，自不得向被告主張仍有
    承攬報酬請求權。蓋原告不否認系爭鋼筋加工組立承攬契約係被告股東壬○○與
    劉秀清二人達成要約與承諾而簽立本件協議，其雖辯稱「係壬○○以被告公司代
    理人名義與劉秀清簽訂」云云，然此乃為被告公司否認，且依壬○○所提出協議
    書，亦無被告公司蓋章或壬○○代理被告公司之字眼，純粹是壬○○以個人名義
    與劉秀清達成協議，且並無所謂原告委任劉秀清代為簽訂上開協議之證明，亦無
    所謂授權書或委任契約，而被告亦不爭執簽約當時並未授權，且從頭至尾上開款
    項均由壬○○直接給付工程款給劉秀清或委由其女兒劉惠玲來收款，並由劉秀清
    拿其女兒劉惠玲即原告所經營之元銘鐵材行之統一發票給壬○○轉交被告公司申
    報而已，故兩造顯非該鋼筋組立合約之當事人。
  (二)再者，被告否認劉秀清已依民法第五百四十一條第二項之規定，將其取得之承攬
    權及報酬請求權移轉原告。因劉秀清與原告間並無所謂委任關係存在，簽約時又
    係壬○○與劉秀清所為，劉秀清從未說明係受原告公司所委任，亦無授權書或委
    任狀，又何來劉秀清受原告所委任與壬○○或被告簽約呢？此與民法第五百四十
    一條第二項要件根本不符合。且所謂原告委任其接洽系爭工程，有何證據呢？原
    告復又自認簽約時，並無授與劉秀清簽立該項承攬契約之代理權，而事實上劉秀
    清係以個人名義而非以代理原告名義與壬○○簽約，又何來原告委任其簽約呢？
  (三)至原告縱曾於壬○○收款帳目簽名，僅係代理其父劉秀清來向壬○○領款，惟不
    等於其即為本件契約當事人，縱然協調會紀錄將原告列為出席一造，惟亦不影響
    原鋼筋組立契約係成立於壬○○與原告之間。
三、被告不需要再支付原告承攬報酬八十七萬九千八百六十一元：
　(一)兩造間既並無任何承攬契約，且原告並非承攬契約之當事人，自無權請求任何承
    攬報酬。且於八十九年八月二十一日壬○○與劉秀清已確認施作鋼筋數量為深基
    礎一一九○公噸，淺基礎七十八公噸（即已完成部分），並核算應再付金額二十
    二萬七千四百元，壬○○並已給付，其後劉秀清即未再行施作，因之超過上開公
    噸部分，並非劉秀清或原告施作，自無報酬請求權。
  (二)退步言之，縱原告能舉證證明，劉秀清已將承攬權及報酬請求權移轉於原告（此
    部分未舉證證明，被告否認），惟劉秀清或原告方面亦已溢領實際施作所應領之
    工程款，自無權再請求系爭承攬報酬：
  1.原告所謂「雙方口頭約定被告公司於ＰＴＡIII工程經台化驗收前，將系爭工程款
    九十％給付原告，尾款俟台化公司完成ＰＴＡIII工程驗收並付請被告尾款後，再
    行給付原告」云云，為被告所否認，請提供相關證據以資證明，否則即屬無據。
    被告公司股東壬○○實際上已超付工程款，其已給付工程款高達四百二十三萬七
    千二百元，此部分原告亦不爭執，惟原告實際施作進度未達九十％，此部分請原
    告提供已實際施作九十％之相關證據；且未完成的部分困難度較高，花費亦較高
    ，劉秀清恐怕無利潤可賺，即不願再繼續施作，如依原告主張已收到九十％工程
    款四百二十三萬七千二百元，則尾款十％應僅剩四十二萬多而已，然被告另行僱
    人施作花費高達二百三十八萬七千八百五十一元，可見劉秀清根本未施作到九十
    ％，劉秀清或原告方面既未繼續施作，且十％尾款僅剩四十幾萬元，又何來請求
    八十幾萬呢？劉秀清原則上係每月二十日向壬○○請款，並非工程驗收前付九十
    ％，驗收後付十％，而被告按一定進度向台化請款，連驗收共請款約九次。
　2.且原告主張加工並紮筋予系爭工程之鋼筋重量為一三○五噸，並引用會議紀錄內
    容第一項為依據，惟此部分數量為被告所否認，如果原告確有提供上開數量，請
    其提供紮筋予系爭工地之證據，以供核對此部分紮根數量台化公司亦應有過磅檢
    驗資料。另關於原告引用會議記錄第十二項稱「已加工尚未組立之鋼筋為五四‧
    三四一公噸」，惟此被告亦否認，且每噸加工未組成之工錢僅五百元而非九百元
    ，如果原告確有施作上開數量，請其提供相關證據，以供核對。
  3.請原告就其請求系爭工程八十七萬九千八百六十一元之依據及計算明細表，按已
    施作、已加工尚未組立、及尚未施作等三部分，說明各占工程百分之多少，及前
    二部分請求之證據及計算方式。又原告所謂可追加之工程款其依據為何？數量及
    金額如何得出？均未說明，且其中稅款部分既係原告須繳納而由被告負擔之工程
    款，又怎可再列入原告得請求之工程款呢？
  4.再者被告亦否認在工程驗收前，應給付原告工程款九十％，且事實上劉秀清或原
    告方面並未做到工程九十％，反而是股東壬○○為怕劉秀清怠工影響工程進度，
    實際上已溢付工程款至九十％，再者系爭工程總工程究為多少，應以最後實際驗
    收為認定依據，且應區分原告實際施作數量與被告請第三人代做部分，前者原告
    實際施作數量，是否已超過壬○○給付之金額，如給付報酬已超過實際施作數量
    ，自無本件請求權，壬○○並可另訴請求溢領工程款，而後者是被告公司股東壬○○委託第三者施作，並已付清款項，此部分原告自不得請求，否則變成不當得
    利，且依民法第二百六十六條或第二百六十七條可按比例減少對待給付或免給付
    義務所得之利益，應由其所得請求之對待給付中扣除。
四、兩造並未另行達成和解契約（即會議紀錄），原告依和解契約請求，即屬無據：
  (一)被告方面否認曾與原告方面或劉秀清達成任何協議，兩造間並未另成立一和解契
    約。系爭協調會議紀錄，被告否認係壬○○與劉秀清或兩造有達成協議，而另成
    立一和解契約，且觀上開會議紀錄，內容欄有所謂十二項，惟內容欄左側有「結
    論及備註」欄，惟均為空白，可見並未達成任何協議，否則結論欄應會載明討論
    結果，所以壬○○才會稱「這些款項都是原告自己寫的，並沒有明細表，我在會
    議紀錄簽名時，會議紀錄都還沒有記載內容，而且我簽完名後就離開，所以會議
    紀錄上面的內容我都不知道，都是原告自己說的」「當天是先簽名，才寫會議內
    容，當天也沒有提到我還要付給原告多少錢」，亦可證明內容欄雖列有上開事項
    要討論，惟因壬○○無法接受上開內容，憤而離去，因而結論欄均為空白。
  (二)另依證人丁○○、庚○○、辛○○、己○等人之陳述，均可知當天雙方並未達成
    何人應給付何人多少錢之協議，原告稱「兩造達成協議，上開協議書係和解契約
    ，達成被告應給付原告如起訴金額的工程款」云云，即與上開證人說詞不符。且
    依證人庚○○說詞，當天亦只就紀錄上疑點「即內容欄項目」擬進行協調，惟並
    未達成任何結論，所以結論欄才會呈現空白情形。又協調會議記錄第十一項僅原
    則記載在驗收後正芳收訖款項後，應予付清，依證人庚○○證言「協調後原告並
    未繼續施作」，可見劉秀清或原告方面實際做多少，仍需待驗收後結算，才能區
    分出其協調前實際承作數量而加以結算，是否已溢領或不足，況協調時，劉秀清
    或原告方面尚未全部完成其承攬部分，當時也未談及如何完成其未完成部分。
  (三)至於劉秀清或原告方面實際加工並紮筋之鋼筋數量，依劉秀清在八十九年八月二
    十一日最後一次於現金支出傳票領款時所確認之鋼筋數量乃為深基礎一一九○公
    噸、淺基礎為七十八公噸，合計僅為一二六八公噸而已，並非會議紀錄所稱一三
    ○五公噸，且無原告起訴狀所載已加工尚未組立鋼筋數量五四‧○三四一公噸。
五、退步言之，縱認原告主張成立，被告亦得主張抵銷：
  (一)如認定壬○○或被告公司仍應支付原告款項，則被告主張就未完成工程部分係壬○○或被告公司代為僱工施作及給付報酬，上開報酬原應由原告給付，因之主張
    依民法第一百七十九條不當得利或民法第二百六十六條第二項，或民法第二百六
    十七條或民法第四百九十七條第二項規定主張抵銷。
  (二)查劉秀清未完成部分，被告股東壬○○另行僱潘順良為工頭，找人出面完成，並
    有證人庚○○於鈞院證稱「協調後原告方面（應指劉秀清才是）並未繼續施作」
    ，且有被告公司與台化公司工程承攬變更同意書，關於鋼筋等追加減後之最後之
    結算數量，從協調會議八十九年十一月二十三日至本件工程完工九十一年十二月
    三十一日，此段期間劉秀清或原告完全未施作，係由承包股東壬○○另外僱工施
    作，此部分額外支出，亦得主張抵銷原告方面請求（如原告能舉證證明其為當事
    人，且仍有工程款尚未給付）。
  (三)按二人互負債務，而其給付種類相同，並均屆清償期，各得以其債務，與他方之
    債務，互相抵銷，民法第三百二十四條定有明文。本件被告係主張，如認定被告
    或壬○○尚應支付原告款項，則被告主張代原告支付另行僱工完成系爭鋼筋加工
    組立之給付報酬，來抵銷本件原告請求款項，且兩者均已屆清償期，顯已符合抵
    銷要件。
六、本件如依原告主張，則已逾承攬報酬二年請求權時效：
　(一)本件姑不論原告是否有權請求，及請求對象是否適格，惟依原告主張「依卷附一
    六○頁現金支出傳票是壬○○叫台化不讓我們進去施作後，我們要求壬○○跟我
    們把帳結一結，壬○○就用了這一張現金傳票」「最後一次付款的時間，就是剛
    才提示的現金支出傳票，只是我們對於支出傳票上面的數量不承認，他們要付給
    我的錢，應以台化公司的過磅數量計算」等語，其又不否認，雙方結算後即未再
    繼續施作，而證人辛○○亦證稱協調（八十九年十一月二十三日）後，原告並未
    繼續施作，另依卷附之現金支出傳票日期為八十九年八月二十一日，換言之在開
    立此傳票時，依原告主張，承攬報酬已發生，被告給付金額未依實際數量給付，
    請求不足之額，而原告遲至九十二年五月二十九日才起訴請求本件承攬報酬，依
    民法第一百二十七條第一項第七款規定，已逾二年請求權時效而消滅。
  (二)另依證人壬○○證言亦稱「最後一次付款時間，即剛才那張現金支出傳票（日期
    為八十九年八月二十一日）」，因之本件承攬報酬請求權從八十九年八月二十一
    日即已發生，而原告遲至九十二年五月二十九日起訴，亦已逾二年承攬報酬請求
    權時效而消滅。
  (三)原告對時效抗辯稱「依該協調會議紀錄，原告應得之款，應在工程完成驗收而正
    芳收訖工程款後，予以付清，因之台化付款日期最早為九十三年二月，原告至九
    十二年二月才可行使，而原告業於九十二年五月二十九日起訴，並未逾期」。惟
    協調會議紀錄後，原告或劉秀清既未再繼續施作，自無此部分請求權利，而在協
    調會議之前，壬○○業與劉秀清二人辦理結算，此時報酬請求權即已發生（因原
    告主張係數量計算錯誤，應以台化磅量為準），原告或劉秀清即可請求差額報酬
    ，因付款對象是壬○○（或原告主張之被告公司），並不是台化公司。再者上開
    會議紀錄，被告方面否認雙方有達成協議，上開項目只是台化公司應原告要求列
    出討論標題，因結論及備註欄係空白，亦無記載達成如何結論，對雙方並無拘束
    力，因之並不影響原告承攬報酬請求權之行使。且依上開會議紀錄第十一項係指
    將來施作工程尾款部分如何給付問題，依第十一項係載明「工程差額部分，依本
    公司規定，在未驗收前付款九十％，而本工程之工期至九十年六月底故在驗收後
    正芳收訖款項後應予付清，驗收完成後由本公司通知元銘」，而原告或劉秀清於
    協調會後，既未繼續施作，自無上開會議紀錄第十一條所謂請求工程尾款「十％
    」問題，因之上開記載，亦與本件承攬報酬（指協調會議前之工程款）請求權時
    效從八十九年八月二十一日最後一次結算時已開始進行無涉，自無所謂俟上開工
    程尾款台化付清後，原告才有權請求，時效才開始進行問題。
、證據：提出合約書暨付款明細、現金支出傳票暨支出傳票明細、異常處理函、工
    程付款申請書各一份，龍德廠入廠證到期反應單一份判決書二份、工程承攬契約
    書及工程承攬變更同意書二紙、扣繳憑單二十二張、異常扣款清單暨異常報告單
    三十一張為證；並訊問證人壬○○、癸○○、潘順良，復請求向台化公司查詢系
    爭工程之工程款、簽約日期、實際開工、完工、驗工、罰款等事項。
    理      由
壹、本件原告經合法通知，未於最後言詞辯論期日到場，核無民事訴訟法第三百八十
    六條所列各款情形，爰依被告之聲請，由其一造辯論而為判決。
貳、兩造爭執之摘要：
  (一)原告起訴主張：被告因承攬台化公司ＰＴＡIII機器運轉中心新建工程，故於八十
    九年一月十七日由其股東壬○○代理被告與原告所委任之工作人員劉秀清洽商該
    ＰＴＡIII工程中之鋼筋組立工程轉包事宜。詎被告將系爭工程交由原告承包後，
    竟於同年八月三日不准原告進入現場完成系爭鋼筋組立工程，嗣經台化公司召開
    協調會議解決雙方爭議，依該協調會議結果，並扣除被告已支付之工程款後，被
    告尚積欠原告八十七萬九千八百六十一元之工程款。又系爭鋼筋組立之協議書雖
    由壬○○與劉秀清所簽立，然壬○○乃係代理被告公司為之，另劉秀清嗣後亦已
    將該承攬契約讓與給原告，故兩造間確有承攬契約存在，原告對被告自有承攬報
    酬請求權。再者，兩造於八十九年十一月二十三日在台化公司所為之協調會議記
    錄，旋為雙方就系爭承攬契約所生之爭議進行調解，故已具和解契約之性質，原
    告依據該和解契約，亦得請求被告支付前開鎖積欠之工程款。從而爰依兩造間之
    承攬契約及和解契約等法律關係，訴請被告支付八十七萬九千八百六十一元之工
    程款等語。
  (二)被告則以：本件實係由被告公司股東壬○○以個人名義將鋼筋加工組立工程分包
    給劉秀清承作，故關於加工組立承攬關係乃存在於劉秀清與壬○○間，兩造間則
    無任何委任契約存在，原告逕依承攬關係向被告請求鋼筋組立之報酬，即屬無據
    。原告雖又主張劉秀清已將系爭承攬契約讓與給原告，然被告否認此情，故原告
    對被告或壬○○並無承攬報酬請求權。再者，壬○○業已將所應支付之款項清償
    完畢，且因劉秀清根本未施作到工程之九十％，其實際施作之鋼筋數量亦未達協
    調會議中所載之內容，其顯已溢領工程款。至於協調會之會議記錄，並不具有和
    解契約之性質，當日會議結果亦未達成任何結論，故原告逕依該會議記錄請求，
    自有未恰。且縱認本件原告之主張成立，然因劉秀清或原告方面於協調會後即未
    再進行任何施工，致壬○○需另行僱工完成系爭鋼筋組立工程，對此額外之支出
    ，被告自得主張抵銷。末者，本件依原告之主張及現金支出傳票日期為八十九年
    八月二十一日等事實，如認原告有承攬報酬請求權，該請求權亦已逾二年之請求
    權時效等語資為抗辯。
、法院得心證之理由：
一、查本件原告係依據承攬關係及和解協議等法律關係，訴請被告應支付八十七萬九
    千八百六十一元及遲延利息，然兩造對於承攬關係之當事人為何、原告有無承攬
    報酬請求權、兩造間有無成立和解契約、以及被告得否以其他債權對系爭工程款
    主張抵銷等情，均互有爭執，是經兩造在審理中進行爭點整理後，確認本件應審
    酌之爭點為：
  (一)依承攬契約請求部份：1.原告與被告間有無承攬契約存在？2.如認兩造間無承攬
    契約存在，原告對被告有無承攬報酬請求權？3.則被告是否尚應支付原告承攬報
    酬八十七萬九千八百六十一元？
  (二)依和解契約即會議紀錄請求部份：八十九年十一月二十三日兩造於台化公司是否
    已另成立一和解契約（即卷第十一頁之會議紀錄）？亦即原告得否依據該會議紀
    錄請求被告支付八十七萬九千八百六十一元？
  (三)如認被告尚應支付原告款項，則被告得否主張抵銷？（參見卷第二八八至二八九
    頁）。以下即就前開各項爭點分別判斷如后。
二、原告依據承攬契約請求部分：
  (一)兩造間有無承攬契約存在：
  1.按當事人主張有利於己之事實者，就其事實有舉證之責任，民事訴訟法第二百七
    十七條前段定有明文。又民事訴訟如係由原告主張權利者，應先由原告負舉證之
    責，若原告先不能舉證，以證實自己主張之事實為真實，則被告就其抗辯事實即
    令不能，或其舉證尚有疵累，亦應駁回原告之請求（最高法院著有十七年上字第
    九一七號判例可稽）。本件原告主張兩造間有一鋼筋組立之承攬契約存在乙節，
    既已經被告否認，原告自應先就此有利於己之事實負舉證之責。
  2.然查，被告公司固自八十九年一月一日起承攬訴外人台化公司之ＰＴＡIII機器運
    轉中心新建工程，有工程承攬書一份在卷可稽（參卷內第二一五至二四八頁），
    惟該工程中之鋼筋組立部分，乃係由被告公司之股東壬○○與原告之父劉秀清（
    別名劉東霖）接洽協商，並由壬○○與劉秀清二人於八十九年一月十七日簽立該
    鋼筋組立工程之合約書等情，除有合約協議書一份在卷可稽外（參卷第一五八頁
    ），復據原告到庭稱：「當時是壬○○跟我父親說他台化那裡有工程，問我父親
    要不要做，後來壬○○把一些相關圖說送給我父親看，我父親後來決定要做，我
    就和我父親到壬○○的家裡寫一些約定事項。」、「就是我們要前往壬○○家裡
    簽約之前，是口頭說的，當時我與劉秀清在工廠說的，是在因為劉秀清原本就和
    壬○○認識，壬○○之前也有向我們買鋼筋，壬○○之前也是問劉秀清要不要接
    這個工作，壬○○拿來的圖說也是我父親看的並和我研究，之後他覺得沒有問題
    可以接這個工作，就與壬○○說好價錢與相關事項。因為劉秀清與壬○○很熟，
    故決定由我父親與壬○○簽約，並由我陪同前往。」等情；另參與該鋼筋組立工
    作之證人丙○○業陳稱：「是劉秀清與劉惠玲說要一起去承攬，承攬契約由劉秀
    清與壬○○約定的，但第一次簽約時劉惠玲也有到現場。之前在辦公室我有聽到
    劉秀清在討論價錢時，劉惠玲有說男人間比較好說話，所以由劉秀清去簽約。」
    、「壬○○第一次到我們公司時，有提到正芳有壹個工作，問我們要不要接，原
    告就與劉秀清討論，過幾天之後劉惠玲就說男人之間比較好說話，就請劉秀清去
    簽約，這二次我都有在場聽到。」等語；此外，亦有證人壬○○到院表示：「是
    劉秀清承攬的，契約是劉秀清和我簽的。」、「第一次我打電話給他，我跟他說
    我有工程問他是否要做，他說要我拿圖給他看，我就拿圖到元銘給他看，之後他
    決定要做之後就到我家簽約‧‧」「是我個人跟劉秀清簽約，我並沒有提到正芳
    營造公司的工程要給他做。從頭到尾都是我與他接洽，故我並沒有特別去強調是
    我個人或是正芳的工程」等語可憑（均詳卷第三一三頁至三二六頁）。是依前開
    三人之證詞，顯可認定系爭鋼筋組立工程確係由壬○○與劉秀清洽商成立並進而
    簽立協議書。
  3.原告雖主張壬○○前揭行為是代理被告為之，故被告公司方為系爭鋼筋組立承攬
    契約之當事人等情，並提出發票十六紙為其佐證。惟按所謂代理者，乃代理人於
    代理權限內以本人名義所為之意思表示，直接對本人發生效力，民法第一百零三
    條第一項已定有明文。故如欲成立代理行為且對本人發生效力，自需代理人已經
    本人授權，復以本人之名義在其代理權限內為之，該法律行為始能對本人發生效
    力；是第三人如主張當事人本人以法律行為授與代理人代理權者，對於本人授權
    之積極事實，自應負舉證之責。經查，系爭鋼筋組立工程乃係由壬○○與劉秀清
    進行接洽及簽約乙節，已於前述；且依前開證人丙○○或原告之陳述，充其量僅
    能認定壬○○曾經表示其欲發包之工程乃被告公司向台化公司所承攬之ＰＴＡIII
    工程，尚無法證明壬○○曾經表明其係被告公司之代理人。復參以整個磋商或交
    易過程中，訴外人壬○○與劉秀清係在壬○○家中簽立鋼筋組立工程協議書，該
    協議書中亦無任何被告正芳營造有限公司之文字記載，另工程期間原告或劉秀清
    亦未與被告公司接觸或向其請款等情節，亦可證知原告或劉秀清自始即知悉壬○○係以其個人名義與之交易，故實難認定壬○○係代理被告公司而與劉秀清簽約
    ，原告主張被告公司應負授權人之責任云云，尚非有據。
  4.再者，訴外人台化公司之ＰＴＡIII機器運轉中心新建工程，係由被告公司與台化
    公司簽約，故訴外人壬○○並非該ＰＴＡIII工程之承攬契約當事人乙節，固有工
    程承攬書一份在卷可稽（參卷第二一五至二四八頁），然承攬除當事人間有特約
    外，非必須承攬人自服其勞務，其使用他人，完成工作，亦無不可（最高法院六
    十五年台上字第一九七四號判例足參），故在現今工程承攬實務上，公司股東以
    公司名義投標承攬工程，再由公司與定作人簽立承攬契約後，即由公司股東自行
    找次承包商並與之訂立契約以施作各項工程之情形（即所謂之借牌），事屬常見
    ，且因該次承攬關係之實際當事人乃為股東與小包，即非原承攬公司所能置喙，
    自不能僅以原承攬契約係由該公司與定作人簽立之情事，而謂股東與下包間之所
    有次承包契約均需以公司為契約當事人。亦即本件被告正芳公司雖同意由其股東
    壬○○以公司名義參與投標承攬工程並以被告公司名義與台化公司簽約，亦難據
    此即推論被告公司已授權壬○○有代表公司與各次承包商簽訂契約，故被告主張
    其雖承攬台化公司ＰＴＡIII機器運轉中心新建工程，惟被告公司在簽約後，即由
    其股東壬○○自行找次承包商施作各項公司，並非無據。況且壬○○以個人身份
    將被告與台化公司間承攬契約中之部分工程項目，再發包予他人施作，而另成立
    承攬契約，如該契約確實已經過雙方達成意思表示合致，壬○○復依該契約給付
    承攬報酬，則不論壬○○係為被告公司之次承攬人或係屬無權發包，原即存在於
    壬○○與下包商間之次承攬契約，自難認有何給付不能之無效情事，亦不影響該
    次承攬契約實際當事人之認定。原告主張壬○○既非台化公司之ＰＴＡIII機器運
    轉中心新建工程之當事人，其即無法將該工程中之鋼筋組立工程發包予他人，否
    則該契約將構成給付不能等語，顯非可採。
  5.至於原告所提出之發票雖記載買受人為被告公司（詳卷第一四至二一頁），惟統
    一發票係政府稽核營業人銷售額之一種憑證，以防止逃漏營業稅款，並控制稅源
    ，無法認定係為代理權授與之證明文件，且在一般工程界之慣例，為期節稅之目
    的，承攬人常依定作人之指示簽發統一發票之買受人，而次承攬人於與他人訂立
    契約時，常要求相對人在統一發票或出貨單上記載原承攬人為買受人，此在工程
    轉包實例上，事屬常有，但不能因此即謂統一發票買受人欄所記載之人與開立發
    票者有直接之契約關係，或應負授權人之責任，原告執此主張被告公司為系爭鋼
    筋組立契約之當事人，顯非可採。本件原告既無法證明壬○○係受被告公司委任
    而代理被告公司與劉秀清簽立合約，從而堪認系爭鋼筋組立之承攬契約契約乃存
    在於訴外人壬○○與劉秀清間，核與被告公司無涉。
  6.末者，本件鋼筋組立工程合約之另一造乃原告父親劉秀清，非原告本人，此迭經
    原告主張在卷，其更多次陳稱劉秀清在與壬○○簽立系爭工程協議書時，乃以劉
    秀清個人名義為之，並非以原告代理人之身分為之，故此事實自足信為真正。至
    於原告雖另主張其父劉秀清已將該鋼筋組立工程之承攬權及承攬報酬請求權均讓
    與給原告，故原告已成為該契約之當事人云云，然按當事人之一方將其因契約所
    生之權利義務，概括的讓與第三人承受者，係屬契約承擔，與單純的債權讓與不
    同，非經他方之承認，對他方不生效力（最高法院著有七十三年台上字第一五七
    三號判例可資參照），故契約承擔除需以第三人確與債務人曾訂立承擔債務之契
    約為先決條件外，尚有通知債權人及債權人承認與否之問題，此乃因契約主體之
    變更，乃原債務人即脫退原債務關係，而由第三人進入該契約成為第三人，於債
    權人實有重大之利害關係，故非經債權人承認，對於債權人不生效力。據此，本
    件依原告前述主張，劉秀清如將原立之承攬契約讓與給原告，以變更該承攬契約
    之當事人，顯已構成契約承攬；然則原告對於此契約承擔之事實，除未曾說明其
    與劉秀清間成立契約承擔之時間、經過外，亦未提出證據足以佐證該契約承擔已
　　經壬○○或被告承認。且原告雖以合約書下方所記載之收款記錄，主張壬○○曾
　　將工程款交付予原告，顯已同意劉秀清與原告間之契約承擔云云，然劉秀清將系
　　爭工程之報酬託其女即原告或他人來向壬○○收受，依常情並無不可，此由系爭
　　工程款之收款人除原告外，尚有訴外人癸○○一事，益可證明（詳見卷第一五八
　　頁之協議書），故原告以此而稱壬○○已同意劉秀清將該鋼筋組立契約讓與予原
　　告，自屬速斷。且再參以原告自八十九年三月二十日即開始向壬○○收取工程報
　　酬，然劉秀清至遲於八十九年八月一日猶仍參與系爭工程之施作乙情，有被告提
　　出之工作報告異常單上記載劉秀清於八十九年七月十日因攜帶火種進入廠區致遭
　　扣款、另於同年八月一日其再因入廠未依規定刷卡致遭罰款等事可證之（參卷宗
　　第一一二頁、第一三五頁），甚且劉秀清於八十九年八月二十一日仍向壬○○收
　　受工程款二十二萬七千四百元，另於八十九年十一月二十三日亦參與在台化公司
　　所召開之協調會議等節，亦有現金支出傳票及會議紀錄各一紙附卷足憑（卷第一
　　０至一一頁），故被告辯稱援引證人壬○○證稱：「（問：後來劉秀清對於前述
　　之承攬工作有無轉讓或移轉給他人？）完全沒有」、「（問：之後的承攬工作由
　　何人施作？）都是劉秀清在施作，因為我只有找他一人，不找其他的人。」等語
　　，否認劉秀清有將系爭合約讓與予原告，且抗辯兩人縱有讓與合意，亦因該項讓
　　與行為未經另一方當事人同意，難認已對被告或壬○○生效等情，核屬有據。從
    而本件鋼筋組立工程契約之當事人應仍為訴外人劉秀清，尚無法認定已由原告承
    擔之。
  7.小結，系爭鋼筋組立工程之契約當事人既係為壬○○與劉秀清，核與兩造無涉，
    原告復無法證明壬○○係代理被告簽約，亦未能舉證證明劉秀清已將該契約讓與
    給原告，是其主張兩造間有鋼筋組立工程之承攬關係存在，洵非可採。
  (二)如認兩造間無承攬契約存在，原告對被告有無承攬報酬請求權？
  1.經查，原告雖再主張其父劉秀清另已將系爭承攬合約之報酬請求權讓與給原告等
    語，故如認兩造間無承攬關係存在，原告亦得請求該承攬報酬等語。惟查，本件
    鋼筋組立工程之另一方契約當事人係訴外人壬○○，非被告公司，此業經認定，
    故原告縱使受讓劉秀清之承攬報酬請求權，亦僅能對契約當事人即壬○○主張，
    尚與被告無關。且按債權人固得將債權讓與於第三人；然債權之讓與，非經讓與
    人或受讓人通知債務人，對於債務人不生效力，民法第二百八十八條、第二百八
    十九條已有明文。本件原告於審理中並未提出任何事證資以證明其與劉秀清有此
    項承攬報酬請求權讓與之事實存在，更從未說明此項債權讓與合意成立之時間、
    讓與之範圍等情；甚且劉秀清迄至八十九年八月二十一日仍向壬○○收取工程款
    二十二萬七千四百元，有前開現金支出傳票可稽，故原告與劉秀清間是否有此債
    權讓與之契約存在，顯非無疑。原告雖另主張其業將債權讓與之事實通知對造，
    並舉合約書下方之收款記錄，及原告曾參與在台化公司召開之協調會議等情為其
    佐證，然因劉秀清並非不能委託他人向壬○○收取承攬報酬，故縱使原告曾向壬○○收取系爭工程之報酬，亦不足以認定此為債權讓與之通知；且原告開始收取
    報酬之時間為八十九年三月二十日，而劉秀清迄至八十九年八月二十一日仍向壬○○請款二十二萬七千四百元，益證系爭合約書下方之收款記錄，尚不足證明原
    告已為債權讓與之通知。至於原告雖於八十九年十一月二十三日曾參與在台化公
    司召開之會議，然除原告外，劉秀清本人亦已參加，有會議紀錄可按（卷第一一
    頁），再依台化公司人員即證人庚○○、己○、乙○○到庭所為之證詞，復可認
    定當時係因劉秀清與壬○○或被告公司發生爭執，致使台化公司召集此次協調會
    議（詳見卷第四二四至四三二頁），顯見劉秀清仍由該次協調會議之一方當事人
    ，故原告以此事實主張已為債權讓與之通知，自有未洽。
  2.基上事證判斷，原告主張劉秀清已將系爭工程之承攬報酬請求權讓與給伊之事實
    ，尚嫌無據，且縱認訴外人劉秀清已將系爭承攬契約所生之承攬報酬請求權讓與
    予原告，因原告所舉之證據資料仍不足以證明其或劉秀清已將債權讓與之事實通
    知債務人，亦難認該債權讓與已對壬○○生效。
  (三)被告是否應支付原告承攬報酬八十七萬九千八百六十一元？
    查兩造間無承攬關係、原告亦無承攬報酬請求權等事實，既均經認定，原告顯無
    從依據承攬關係請求被告支付任何款項，從而兩造於此項爭點爭執被告或壬○○
    是否已付清鋼筋組立工程之所有報酬部分，本院自當無庸再為審酌。
三、原告依據和解契約即會議紀錄請求部份：
    原告此項請求權所生之爭點乃八十九年十一月二十三日兩造於台化公司是否已另
    成立一和解契約？即原告得否依據該會議紀錄請求被告支付八十七萬九千八百六
    十一元？茲論述如下：
  (一)經查，原告與訴外人劉秀清、丙○○、壬○○等人於八十九年十一月二十三日在
    台化公司內，經由台化公司人員之協調，三方進行協調會議乙情，已據原告提出
    會議記錄一份為證（卷第一一頁），且壬○○當日確有參與該次會議，該份會議
    記錄內容亦係經由壬○○與對方協議後所產生乙節，復經證人即台化公司人員丁○○、庚○○、辛○○、己○、乙○○等人到庭證述「當時協調時，會議記錄簽
    名的人都在場，也從頭到尾都參與。」「游先生從頭到尾都有參與整個協調會議
    。」「協調內容應該是兩造去談論過的結果，壬○○從頭到尾都在場」「會議記
    錄的內容是依兩造的意思所寫的，所以兩造都知道會議記錄的內容。」等語甚詳
    （詳見卷第四八至六四頁），是被告或壬○○陳稱其並未全程參與該會議，會議
    記錄上之內容均未經其同意云云，自非可信。然查，依據證人丁○○表示：「（
    問：此份會議紀錄之性質為何？）當時是就雙方工程的爭議提出來討論，寫成的
    會議記錄」等語、及證人庚○○證稱「（問：當時做此次協調會之目的？此份會
    議紀錄之性質為何？）只要是兩造承攬鋼筋部分發生問題，也就是紀錄上面所紀
    錄的疑點雙方進行協調。」「（問：當天協調時最後有無達成何人要付給何人錢
    的結論？）無。當天就只有對紀錄上的疑點部分進行協調。」、證人己○陳稱「
    當時並沒有算出何人要給何人多少錢，只是就他們談的內容所做的紀錄，所以這
    個會議記錄應該是協調過程的紀錄」、證人乙○○證述「重點是協調會，就他們
    工作上的爭議進行協調，當時因為沒有兩造的合約，所以沒有去提何人要給何人
    多少錢，所以紀錄只是將兩造協調的過程紀錄下來而已。」等情（均詳見卷宗第
    四八至六四頁），復佐以兩造及前開證人均表示系爭協調會議乃肇因於鋼筋組立
    工程中之完工數量、承攬報酬數額等事項發生爭執，故由台化公司與鋼筋組立工
    程之契約當事人於八十九年十一月二十三日進行該協調會議等情，堪認該協調會
    議乃係以原來之鋼筋組立契約之法律關係為基礎，並非在創設他種法律關係或有
　　另以單純無因性之債務而使一方受拘束，以代替原有之法律關係。故如認定該會
　　議記錄已具和解契約性質，因該和解契約僅係就原鋼筋組立工程合約關係而為認
　　定，無創設新之法律關係，更無就系爭鋼筋組立契約當事人以外之人另開創一新
　　法律關係，從而該受該會議記錄拘束者，仍為鋼筋組立契約之當事人即壬○○與
　　劉秀清而已。況且，原告雖同在系爭協調會議記錄上簽名，惟該會議所欲協調之
　　標的乃鋼筋組立工程所生之爭執，且台化公司所欲協調之當事人亦為劉秀清與壬○○或被告，而非原告之事實，另有證人庚○○、己○、乙○○等人之證詞可稽
　　（詳見卷第四二四至四三０頁），是原告主張此會議記錄業屬原告與被告公司間
　　之和解契約，其得本於該和解契約請求被告公司支付鋼筋組立工程之報酬云云，
　　自非正當。
  (二)小結，前揭八十九年十一月二十三日台化公司之協調會議記錄，既係以訴外人壬○○與劉秀清間之鋼筋組立關係為基礎而進行協調，則該會議記錄縱已具和解契
    約性質，亦僅壬○○與劉秀清受有拘束，核與兩造無涉，故原告依據該會議紀錄
    請求被告支付八十七萬九千八百六十一元，顯無理由，不足採之。
四、如認被告尚應支付原告款項，則被告得否主張抵銷？
    查本件兩造間因無承攬契約存在，原告復無對被告公司有何承攬報酬請求權，其
    又無從依據八十九年十一月二十三日協調會議記錄來對被告公司主張，從而難認
    被告應支付原告任何款項，是被告於此項爭點中主張對原告主張抵銷一情，本院
    即無庸再為審酌。
肆、綜上所述，系爭鋼筋組立工程之契約關係因僅存在於訴外人壬○○與劉秀清之間
    ，原告又無法證明其對被告或壬○○有承攬報酬請求權存在，且其亦無從本於八
    十九年十一月二十三日之協調會議記錄逕對被告公司請求，從而原告基於承攬契
    約及和解契約等法律關係訴請被告支付八十七萬九千八百六十一元，及自九十二
    年四月一日起之法定遲延利息，均核屬無據，應予駁回。
伍、本件事證已臻明確，兩造其餘主張陳述、攻擊防禦方法及所提之證據，均與本件
    判決結果無影響，爰不一一審酌，附此敘明。
陸、結論：原告之訴為無理由，依民事訴訟法第三百八十五條第一項前段、第七十八
    條，判決如主文。
中　　華　　民　　國　  　九十三  　　年　　　五　　　月　  　十三  　　日
~B臺灣宜蘭地方法院民事庭
~B法　　　官　　邱景芬
右為正本係照原本作成。
如不服本判決，應於判決送達後廿日內向本院提出上訴狀(應附繕本)。
中　　　華　　　民　　　國　　九十三　　年　　　五　　　月　　　二十　　日
~B法院書記官　　吳慧芳
